【裁判字號】    95,重訴,5
【裁判日期】    950420
【裁判案由】    違反毒品危害防制條例
【裁判全文】
臺灣屏東地方法院刑事判決               95年度重訴字第5號
公  訴  人  臺灣屏東地方法院檢察署檢察官
被      告  甲○○
                    現羈押於臺灣屏東看守所
指定辯護人  張宏惠  本院公設辯護人
上列被告因違反毒品危害防制條例案件，經檢察官提起公訴（95
年度偵字第647 號）及聲請併案審理（臺灣高雄地方法院檢察署
95年度偵字第8631號）， 本院判決如下：
    主  文
甲○○共同製造第二級毒品，累犯，處有期徒刑拾貳年，扣案如
附表一編號14、15所示等物其上所殘留微量甲基安非他命成分（
不含容器）及附表二所示之液態甲基非他命（溶液上面已結晶形
成，不含塑膠容器），合計淨重貳肆壹肆零點零零公克（空包裝
重壹玖陸零點零零公克），均沒收銷毀之；附表一編號1 至編號
15所示之物（不含編號14、15所示等物其上所殘留微量甲基安非
他命成分）及附表二所示之塑膠容器（不含其上所殘餘微量甲基
安非他命成分），均沒收之。
    事  實
一、甲○○前因施用毒品案件，經本院於民國92年4 月21日以92
    年度易字第106 號判處有期徒刑8 月確定，甫於93年11月23
    日執行完畢，竟不知悔改，明知甲基安非他命為毒品危害防
    制條例第2 條第2 項第2 款之第二級毒品，不得製造，竟基
    於共同製造甲基安非他命之犯意聯絡，由不知真實姓名年籍
    ，綽號「小王」之成年男子，先在不詳時間、地點製造俗稱
    「黑水」之甲基安非他命滷水後，於95年1 月19日下午3 時
    許，將該溶液以5 加侖油桶盛裝，連同活性碳、玻璃濾瓶、
    陶瓷漏斗、真空馬達、食鹽、濾紙等製造工具，載運至甲○
    ○從事種植蔬菜所使用位在屏東縣九如鄉○○村○○街68巷
    21號旁之工寮（為甲○○不知情女友潘秀英之母親所有）內
    ，「小王」隨即於同日下午4 時許，交付甲○○新台幣1 萬
    元，委託其前往屏東市某不知名大賣場，購買不銹鋼鍋、塑
    膠容器、溫度計等製造甲基安非他命所需之器具後，小王」
    旋即將玻璃濾瓶、陶瓷漏斗組合，接上真空馬達，甲○○並
    依「小王」之指揮，負責扶住下方盛裝瓶子之漏斗及放上濾
    紙，「小王」再將甲基安非他命滷水倒入漏斗抽氣過濾，並
    將過濾完成之溶液倒入鋼鍋，加鹽後放在快速爐加熱，冷卻
    後倒入塑膠容器中，由甲○○搬至冰箱內冷藏，以完成甲基
    安非他命結晶純製過程，「小王」並要求甲○○在上述工寮
    內負責看守甲基安非他命之工作。嗣於95年1 月22日凌晨1
    時30分許，由臺灣高雄地方法院檢察署檢察官、臺灣屏東地
    方法院檢察署檢察官指揮法務部調查局南部地區機動工作組
    、法務部調查局海員調查處高雄站、法務部調查局屏東縣調
    查站、高雄市警察局前鎮分局、屏東縣警察局里港分局及海
    巡署澎湖查緝隊依據線報在場埋伏，待甲○○進入上開工寮
    後實施搜索而當場查獲，並扣得詳如附表二所示之甲基安非
    他命液態毒品（溶液上面已結晶形成），共計13盒，合計淨
    重24140.00公克（空包裝重1960.00 公克），製造甲基安非
    他命所用詳如附表一所示之編號1 至編號15、編號19至編號
    23（編號19至編號23均為不知情潘秀英之母親所有）所示之
    製造器具、甲○○所有供其施用（施用毒品部分由檢察官另
    案偵辦）如附表一編號16所示含有Mephentermine 成分之結
    晶物1 包，淨重0.70公克、附表一編號17所示之簡易吸食器
    1 個及附表一編號18所示甲○○所有之手機2 支。
二、案經法務部調查局南部地區機動工作組報告臺灣屏東地方法
    院檢察署檢察官偵查起訴，及上述工作組報告臺灣高雄地方
    法院檢察署檢察官聲請本院併案審理。
    理  由
一、上開事實，業據被告分別於調查站、檢察官偵查中、本院審
    理時供承不諱，並有扣案之詳如附表二所示之液態甲基安非
    他命（溶液上面已結晶形成），共計13盒，合計淨重24140.
     00 公克（空包裝重1960.00 公克）、製造甲基安非他命所
    用詳如附表一所示之編號1 至編號15、編號19至編號23（編
    號19至編號23均為不知情潘秀英之母親所有）所示之製造器
    具可佐，卷附法務部調查局南部地區機動工作組查獲涉嫌違
    反違反毒品危害防制條例案件初步鑑驗報告單1 紙、查獲現
    場照片37張、毒品照片13張、製造工具、設備照片44張及查
    獲現場圖1 紙附卷可稽。而上開扣案詳如附表二所示之物，
    經檢驗結果：(二)甲基安非他命液態檢品（溶液上面已有結晶
    形成）計13盒，均含有第二級第89項毒品甲基安非他命成分
    ，合計淨重24140.00公克（空包裝重1960.00 公克），甲基
    安非他命純質淨重2928.56 公克（純度值及純質淨重等數值
    詳如附表二所載）。(三)送驗瓷漏斗（即附表一編號14所示之
    物）1 個，經檢驗結果有第二級毒品第89項毒品甲基安非他
    命成分殘留。(四)送驗濾液收集瓶（即附表一編號15所示之物
    ）1 個，經檢驗結果有第二級毒品第89項毒品甲基安非他命
    成分殘留。(五)經勘驗屏東縣九如鄉○○村○○街68巷21號旁
    之工寮所查獲之各項相關證物、器具設備（即詳如卷內照片
    編號18至編號54所示之物）並依據上述檢驗結果研判，該等
    器具設備符合甲基安非他命製程中第三階段純化再結晶步驟
    之多項必須配備，為一組甲基安非他命液態溶液藉再結晶步
    驟來製造甲基安非他命之基本器具設備組合，此種組合一般
    亦稱為地下毒品製造工廠，主要用來生產甲基安非他命結晶
    ，業據法務部調查局鑑驗屬實，有該局95年3 月1 日調科壹
    字第095222109410號檢驗通知書1 份附卷可稽（見本院審理
    卷第89頁）。足見被告上開自白確與事實相符，自得採信，
    本件被告與「小王」共同製造第二級毒品甲基安非他命之犯
    行，已臻明確，犯行堪以認定，應依法論科。
二、查甲基安非他命係屬毒品危害防制條例第2 條第2 項第2 款
    所規定之第二級毒品；故核被告甲○○所為，係犯毒品危害
    防制條例第4 條第2 項之製造第二級毒品罪。被告與綽號「
    小王」之成年男子間，就前揭製造甲基安非他命犯行，有犯
    意聯絡及行為分擔，均屬共同正犯。其於製造第二級毒品甲
    基安非他命後，復進而持有，其持有之低度行為應為製造之
    高度行為所吸收，不另論以持有之罪。公訴人所併案審理之
    臺灣高雄地方法院檢察署95年度偵字第8631號被告涉犯製造
    甲基安非他命之犯行，因與前開有罪之事實相同，為實質上
    一罪，為起訴效力，本院自應併與審理，附此敘明。被告前
    因施用毒品案件，經本院於92年4 月21日以92年度易字第10
    6 號判處有期徒刑8 月確定，甫於93年11月23日執行完畢，
    有臺灣高等法院被告前案紀錄表1 份在卷可考，其於執行完
    畢後5 年內，再犯本件有期徒刑以上之罪，為累犯，應依刑
    法第47條規定就有期徒刑部分加重其刑。爰審酌被告與「小
    王」共同製造第二級毒品甲基安非他命，重量高達24140.00
    公克（即24.140公斤），若出售後將嚴重殘害國民身心健康
    ，對社會潛存危害極為嚴重，惟念及被告僅參與部分行為，
    並非主要製造甲基安非他命之人，其所涉案情節應較「小王
    」輕微，且其製造之甲基安非他命尚未流入市面等其他一切
    情狀，爰量處如主文所示之刑。
三、按毒品危害防制條例第18條第1 項規定，得諭知沒收並銷燬
    之者，以查獲之毒品及專供製造或施用毒品之器具為限，並
    不及於毒品之外包裝。而毒品外包裝既係用於包裹毒品，防
    其裸露、潮濕，便於攜帶販賣，亦係供販賣毒品所用之物，
    應依毒品危害防制條例第19條第1 項之規定宣告沒收之，方
    屬適法（最高法院92年度台上字第1288號、93年度台上字第
    1733判決可資參照）。扣案如附表二所示之物品（不含塑膠
    容器），經檢驗結果確實殘留含有第二級毒品甲基安非他命
    成分，業詳如前述，均應依毒品危害防制條例第18條第1 項
    前段規定，諭知沒收銷燬之（其包裝容器，依科學之方法衡
    情自可與毒品剝離，有最高法院93年度4034號判決及台灣高
    等法院高雄分院93年度上重更(一)字第15號判決足資參照）；
    另扣案如附表一編號14、編號15為被告製造第二級毒品甲基
    安非他命之器具，經送驗結果均殘留有甲基安非他命成分，
    上開器具殘留之甲基安非他命成分與器具本身，依一般經驗
    判斷，二者應可分離，故就附表一編號編號14、編號15所示
    之器具上所殘留微量甲基安非他命成分，亦應依毒品危害防
    制條例第18條第1 項前段規定，諭知沒收銷燬之，而送鑑驗
    耗損部分即無庸再諭知沒收銷燬。附表一編號1 至編號15所
    示之物（不含編號14、15所示等物其上所殘留微量甲基安非
    他命成分），及附表二所示之塑膠容器13盒（除塑膠容器上
    內之甲基安非他命成分外），均係供製造甲基安非他命包裝
    所用之物，已如前述，均應依毒品危害防制條例第19條第1
    項規定，宣告沒收。
四、按刑罰法令關於沒收之規定，可分為職權沒收及義務沒收，
    職權沒收係指法律規定與犯人及犯罪有關之某種物品得為沒
    收時，法院於宣告主刑時，得依職權斟酌決定之，學理上稱
    為「相對沒收」，例如刑法第38條第3 項規定：「第1 項第
    2 款（供犯罪所用或供犯罪預備之物）、第3 款（因犯罪所
    得之物）之物，以屬於犯人者為限，得沒收之」，即對於犯
    人所有供犯罪所用、供犯罪預備或因犯罪所得之物，沒收與
    否，授權法院依職權便宜行事；而義務沒收則係指法律規定
    與犯人及犯罪有關之某種物品應予沒收時，法院即有義務依
    法宣告沒收，學理上稱為「絕對沒收」，例如刑法第38條第
    2 項規定：「違禁物不問屬於犯人與否，沒收之」，刑法第
    219 條規定：「偽造之印章、印文或署押，不問屬於犯人與
    否，沒收之」，毒品危害防制條例第18條第1 項規定：「查
    獲之毒品及專供製造或施用毒品之器具，不問屬於犯人與否
    ，均沒收銷燬之」、第19條第1 項規定：「犯第4 條至第9
    條、第12條、第13條或第14條第1 項、第2 項之罪，其供犯
    罪所用或因犯罪所得之財物，均沒收之」皆屬之；遇有上述
    情形，有主刑存在，不問檢察官有無聲請，法院即有義務依
    法宣告沒收，毫無斟酌之餘地。復按刑罰之執行，對人民人
    身及財產之侵害甚鉅，故刑罰應止於犯人一身為基本原則，
    然法律特別規定：「不問屬於犯人與否，沒收之」或「不問
    屬於犯人與否，均沒收銷燬之」者，則以違禁物及與犯罪有
    關之某種物品（例如刑法第219 條規定偽造之印章、印文、
    署押），因於社會公安較具危險性，或為防止犯人反覆為不
    法之利用，為免貽害社會及防止再犯而為特別之規定，此乃
    刑止一身原則之例外，然屬於義務沒收之法律若未特別規定
    ：「不問屬於犯人與否，沒收之」者，例如上述毒品危害防
    制條例第19條第1 項規定：「其供犯罪所用或因犯罪所得之
    財物，均沒收之」，既有意省略「不問屬於犯人與否，沒收
    之」之要件，基於刑止一身之原則及參照刑法第38條第3 項
    前段規定之立法精神，應認「以屬於犯人者為限」，始得宣
    告沒收，即供犯罪所用或因犯罪所得之財物若非犯人所有，
    或已非犯人所有（例如犯人已將之轉讓他人，而受讓人未具
    共犯身分），即無予以宣告沒收之餘地。（最高法院93年度
    台上字第3263號判決可資參）。故扣案之附表一所示編號19
    至編號23之物，雖係被告與「小王」共同製造甲基安非他命
    所使用之器具，但因係屬不知情潘秀英之母親所有之物，已
    據被告陳明在卷，依上開規定自不得宣告沒收。
五、按刑法第38條規定之沒收，為從刑之一種，具有刑罰及保安
    處分之性質，且與主刑有從屬關係，依主從不可分原則，應
    於裁判時附隨於主刑而宣告，故該條第1 項第1 款至第3 款
    規定之沒收物，須與犯罪有直接關係並於犯罪事實中有具體
    之記載，始能於判決主文宣示沒收，然該條第2 項規定同條
    第1 項第1 款之違禁物，不問屬於犯人與否沒收之，第40條
    但書復規定違禁物得單獨宣告沒收，則與該犯罪無直接關係
    而於犯罪事實中未具體記載之違禁物，應由檢察官另行聲請
    單獨沒收；惟該與被告犯罪無直接關係之違禁物，檢察官於
    起訴書內已敘明應依法沒收者，應認檢察官已聲請沒收，為
    避免司法資源之浪費，仍得於判決時併宣告沒收；毒品危害
    防制條例第18條第1 項前段規定：「查獲之毒品及專供製造
    或施用毒品之器具，不問屬於犯人與否沒收之」，此項規定
    係刑法第38條之特別規定，仍有上開原則之適用（最高法院
    91年度台非字第67號判決可資參照）。本案附表一編號16所
    示之結晶物1 包，經法務部調查局檢驗結果：(一)送驗結晶1
    包無毒品反應，主要成分係Mephentermine （並非Methamph
    etamine 甲基安非他命）成分，結晶淨重0.70公克，其結構
    類似甲基安非他命，為西藥中抗抵血壓用藥，可使肌肉更有
    力，亦作為減肥之藥物，有提神、利尿之功效；而附表一編
    號17所示之簡易吸食器1 個，經前機關檢驗結果，未發現有
    第二級毒品第89項毒品甲基安非他命成分殘留反應，分別有
    上述法務部調查局檢驗通知書（見本院審理卷第89頁）及本
    院公務電話記錄1 紙（見本院審理卷第128 頁至第129 頁）
    附可佐。從而依前揭論述，上述扣案物，非屬違禁物，而簡
    易吸食器，雖屬被告所有預備施用甲基安非他命所用之物，
    但非專供施用毒品使用之器具，均與本案製造甲基安非他命
    之犯行無關，無從附麗於主刑諭知沒收，本院依法自不得併
    予宣告沒收；扣案如附表一編號18號所示被告所有之手機2
    支，並無證據證明係被告與「小王」製造甲基安非他命所用
    之物，依法自不得宣告沒收，均併此敘明。
據上論結，應依刑事訴訟法第299 條第1 項前段，毒品危害防制
條例第4 條第2 項、第18條第1 項前段、第19條第1 項，刑法第
11條前段、第28條、第47條，判決如主文。
中    華    民    國    95    年    4     月    20    日
                  刑事第三庭  審判長  法  官  楊清安
                                      法  官  柯雅惠
                                      法  官  楊萬益
以上正本證明與原本無異。
如不服本判決應於收受本判決送達後十日內向本院提出上訴書狀
，其未敘述上訴理由者，並得於提起上訴後十日內向本院補提理
由書狀（均須按他造當事人之人數附繕本）「切勿逕送上級法院
」
中    華    民    國    95    年    4     月    20    日
                                      書記官  陳勃諺
附錄本判決論罪科刑法條：
毒品危害防制條例第4 條第2 項
製造、運輸、販賣第二級毒品者，處無期徒刑或7 年以上有期徒
刑，得併科新臺幣7百萬元以下罰金。
 附表一 ：
┌──┬───────┬─────┬───────────────┐
│編號│品          名│數量及單位│備                          註│
├──┼───────┼─────┼───────────────┤
│ １ │食鹽          │６包      │小王所有。                    │
├──┼───────┼─────┼───────────────┤
│ ２ │活性碳        │１包      │小王所有。                    │
├──┼───────┼─────┼───────────────┤
│ ３ │真空馬達      │１個      │小王所有。                    │
├──┼───────┼─────┼───────────────┤
│ ４ │濾紙          │５張      │小王所有。                    │
├──┼───────┼─────┼───────────────┤
│ ５ │鋼鍋          │１只      │小王所有。                    │
├──┼───────┼─────┼───────────────┤
│ ６ │溫度計        │１支      │小王所有。                    │
├──┼───────┼─────┼───────────────┤
│ ７ │塑膠容器      │７個      │小王所有。                    │
├──┼───────┼─────┼───────────────┤
│ ８ │塑膠圓桶      │２個      │小王所有。                    │
├──┼───────┼─────┼───────────────┤
│ ９ │瓦斯筒        │１個      │小王所有。                    │
├──┼───────┼─────┼───────────────┤
│ １０ │瓦斯爐        │１個      │小王所有。                    │
├──┼───────┼─────┼───────────────┤
│  │瓦斯噴燈      │１個      │小王所有。                    │
├──┼───────┼─────┼───────────────┤
│  │攪拌棒        │１支      │小王所有。                    │
├──┼───────┼─────┼───────────────┤
│  │勺子          │１個      │小王所有。                    │
├──┼───────┼─────┼───────────────┤
│  │陶瓷漏斗      │１個      │經檢驗結果，有第二級第項毒品│
│    │              │          │甲基安非他命成分殘留。        │
├──┼───────┼─────┼───────────────┤
│  │玻璃濾瓶      │１個      │經檢驗結果，有第二級第項毒品│
│    │              │          │甲基安非他命成分殘留。        │
├──┼───────┼─────┼───────────────┤
│  │甲基安非他命  │１包      │經檢驗結果，無毒品反應，主成分│
│    │              │          │係 Mephentermine，結晶淨重0.70│
│    │              │          │公克。                        │
├──┼───────┼─────┼───────────────┤
│  │簡易吸食器    │１個      │經檢驗結果，未發現有第二級第│
│    │              │          │項毒品甲基安非他命成分殘留反應│
│    │              │          │。                            │
├──┼───────┼─────┼───────────────┤
│  │手機          │２支      │甲○○所有之物。              │
├──┼───────┼─────┼───────────────┤
│  │冰箱          │１台      │潘秀英之母親所有之物。        │
├──┼───────┼─────┼───────────────┤
│  │手套          │４只      │潘秀英之母親所有之物。        │
├──┼───────┼─────┼───────────────┤
│  │大塑膠桶      │１個      │潘秀英之母親所有之物。        │
├──┼───────┼─────┼───────────────┤
│  │磅秤          │１個      │潘秀英之母親所有之物。        │
├──┼───────┼─────┼───────────────┤
│  │電風扇        │１台      │潘秀英之母親所有之物。        │
└──┴───────┴─────┴───────────────┘
 附表二：（甲○○等製造甲基安非他命地下工廠液態檢品甲基
           安非他命純度值及純質淨重等數值一覽表）
┌───┬──────┬───────┬──────┬──────┬────────┐
│編號  │毛重（公克）│包裝重（公克）│淨重（公克）│純度值（％）│純質淨重（公克）│
├───┼──────┼───────┼──────┼──────┼────────┤
│壹之１│     1200.00│        120.00│     1080.00│        6.05│           65.34│
├───┼──────┼───────┼──────┼──────┼────────┤
│壹之２│     1200.00│        120.00│     1080.00│       16.66│          179.93│
├───┼──────┼───────┼──────┼──────┼────────┤
│壹之３│     2400.00│        170.00│     2230.00│       10.37│          231.25│
├───┼──────┼───────┼──────┼──────┼────────┤
│壹之４│     2200.00│        170.00│     2030.00│       10.62│          215.59│
├───┼──────┼───────┼──────┼──────┼────────┤
│壹之５│     2400.00│        170.00│     2230.00│        8.54│          190.44│
├───┼──────┼───────┼──────┼──────┼────────┤
│壹之６│     2600.00│        170.00│     2430.00│       16.14│          392.20│
├───┼──────┼───────┼──────┼──────┼────────┤
│壹之７│     2600.00│        170.00│     2430.00│       12.99│          315.66│
├───┼──────┼───────┼──────┼──────┼────────┤
│壹之８│     2500.00│        170.00│     2330.00│       12.62│          294.05│
├───┼──────┼───────┼──────┼──────┼────────┤
│壹之９│     2600.00│        170.00│     2430.00│        9.42│          228.91│
├───┼──────┼───────┼──────┼──────┼────────┤
│壹之１０│     1400.00│        120.00│     1280.00│       13.35│          170.88│
├───┼──────┼───────┼──────┼──────┼────────┤
│壹之│     2500.00│        170.00│     2330.00│       13.96│          325.27│
├───┼──────┼───────┼──────┼──────┼────────┤
│壹之│     1300.00│        120.00│     1180.00│       20.64│          243.55│
├───┼──────┼───────┼──────┼──────┼────────┤
│壹之│     1200.00│        120.00│     1080.00│        6.99│           75.49│
├───┼──────┼───────┼──────┼──────┼────────┤
│合  計│    26100.00│       1960.00│    24140.00│        －－│         2928.56│
└───┴──────┴───────┴──────┴──────┴────────┘
 附註：甲基安非他命液態溶液檢品因取樣時有涉及固、液相變
       化，各盒甲基安非他命之純度值及純質淨重值僅供參考
       。


司法院資訊處製作；財團法人民間司法改革基金會備份。
